【裁判字號】    96,建上,56
【裁判日期】    970108
【裁判案由】    給付工程款
【裁判全文】
臺灣高等法院民事判決                  96年度建上字第56號
上  訴  人  橋毅工程有限公司
法定代理人  甲○○
訴訟代理人  劉宏邈律師
被  上訴人  郁和工程有限公司
                      9號1樓
法定代理人  乙○○
訴訟代理人  林良財律師
複  代理人  李明哲律師
上列當事人間請求給付工程款事件，上訴人對於中華民國96年2
月9日臺灣士林地方法院94年度建字第8號第一審判決提起上訴，
本院於96年12月25日言詞辯論終結，判決如下：
    主      文
原判決關於命上訴人給付超過新台幣壹佰肆拾柒萬肆仟玖佰肆拾
元，及其中新台幣壹佰零貳萬貳仟陸佰拾柒元自九十五年二
月四日起，其餘新台幣肆拾伍萬貳仟佰零陸元自九十五年六月
一日起，均至清償日止，按週年利率百分之五計算之利息部分，
及該部分假執行之宣告，暨訴訟費用之裁判除確定部分外，均廢
棄。
上開廢棄部分，被上訴人在第一審之訴及其假執行之聲請均駁回
。
其餘上訴駁回。
第一、二審訴訟費用除確定部分外由上訴人負擔二分之一，餘由
被上訴人負擔。
    事實及理由
一、上訴人於96年4月4日上訴聲明為(一)原判決廢棄；(二)上廢棄部
    分，被上訴人在第一審之訴駁回。即上訴人就原審判決上訴
    人應給付被上訴人新台幣（下同）2,003,520元本息部分上
    訴。嗣上訴人於96年12月25日言詞辯論時減縮上訴聲明為(一)
    原判決命上訴人給付超過1,095,175元，及其中751,656元自
    95年2月4日起，其中343,519元自95年6月1日起，均至清償
    日止，按週年利率百分之五計算利息部分廢棄。(二)上廢棄部
    分，被上訴人在第一審之訴駁回。上訴人撤回1,095,175元
    本息之上訴，合先敘明。
二、被上訴人主張：訴外人鎧璽工程有限公司（以下稱鎧璽公司
    ）承包訴外人新亞建設開發股份有限公司（以下稱新亞公司
    ）於北宜高速公路頭城蘇澳段第513標之預力鋼腱施作工程
    （以下稱預力工程），於91年間再交由被上訴人承攬，嗣鎧
    璽公司發生財務問題，乃將預力工程全數轉包予上訴人後，
    上訴人仍全數交由被上訴人承攬施作，並經兩造與鎧璽公司
    三方於92年1月11日約定計價之方式，由原來每噸11,700元
    ，變更為每噸11,000元。詎上訴人自93年6月起即未依約付
    款。而被上訴人實際施作完成數量為789.859噸，前已向鎧
    璽公司請款數量21.556噸，得款252,223元，與上訴人完成
    計價數量則為624.58噸，且該工程已經業主驗收完竣，則加
    計營業稅5%後，依約上訴人應給付承攬報酬為8,873,900元
    ，扣除上訴人已付金額6,239,280元及保留代墊款等扣抵金
    額631,100元後，上訴人尚欠2,003,520元（8,873,900-6,23
    9,280-631,100 =2,003,520）。爰依承攬契約法律關係，請
    求上訴人給付2,003,520元，及其中1,551,214元自95年2月4
    日至清償日止，其餘保留款452,306元自95年6月1日起，均
    至清償日止，按週年利率百分之五計算之利息。原審判決被
    上訴人勝訴，上訴人不服，提起上訴，對上訴人之上訴，聲
    明：上訴駁回。
三、上訴人則以：上訴人與鎧璽公司皆係新亞公司C513標工程之
    承攬人，並均將其中預力工程部分轉包予被上訴人，而兩造
    與鎧璽公司於91年11月1日訂立三方協議，約定鎧璽公司轉
    包予上訴人預力工程為S019至S029、S040至S042、S046至S0
    58，並未包括S018、S046，是該部分合計40噸部分，確不在
    系爭三方協議轉包範圍。另本件預力工程結算總數量為783.
    214噸，扣除鎧璽公司已計價S018、S046工程40噸，應計價
    743.214噸為1,304,974元。再扣除上訴人代被上訴人墊款34
    9,246元，及代被上訴人支出清除泥漿費用149,100元、維修
    工具分攤費用54,972元，上訴人僅應支付被上訴人751,656
    元，加已計價完成624.58噸保留款5%為343,519元，上訴人
    僅應再給付被上訴人1,095,175元。上訴聲明：(一)原判決命
    上訴人給付超過1,095,175元，及其中751,656元自95年2月4
    日起，其中343,519元自95年6月1日起，均至清償日止，按
    週年利率百分之五計算利息部分廢棄。(二)上廢棄部分，被上
    訴人在第一審訴駁回。
四、兩造不爭執之事實（見本院卷第122頁反面、第132頁）：
  (一)被上訴人完成預力工程合計總數量為783.214噸，其中鎧璽
    公司轉包予上訴人而交由被上訴人承攬部分為383.769噸。
    新亞公司收回系爭工程，另發包予上訴人，而上訴人仍依原
    訂契約交由被上訴人承攬部分為361.645噸。
  (二)被上訴人已向上訴人請領系爭工程款6,870,380元。
五、被上訴人主張其與被上訴人、鎧璽公司92年1月11日訂立三
    方協議書，約定鎧璽公司將C513標合約全數轉包上訴人，三
    方協議本預力工程單價，由原來單價每噸11,700元，變更為
    11,000元，有協議書附卷可稽（見原審卷(一)第133頁），且
    為上訴人所不爭執（見本院卷第106頁），堪信為真。被上
    訴人主張其完成S018、S046第一次、第二次預力工程共計37
    .8 噸（以下簡稱S018、S046預力工程），應由上訴人負給
    付義務，惟為上訴人所否認，並以前詞置辯，查：
  (一)上訴人是否應承擔鎧璽公司就被上訴人施作S018、S046工程
    之數量？
  1.關於兩造及鎧璽公司承包系爭工程之經過情形：
  (1)新亞公司發包給鎧璽公司工程內容及範圍：S018－S045，S0
    46－S075之上部結構主體工程，其中預力工程，鎧璽公司發
    包被上訴人。
  (2)後因鎧璽公司進度落後而發包給上訴人，預力工程部分，上
    訴人亦發包給被上訴人施工。
  (3)鎧璽公司因財務關係無法推動工進，新亞公司將剩餘工程收
    回另行發包，其工程完成之內容為：S018－S029，S040－S0
    42，S046－S058。
  (4)新亞公司收回另行發包給訴外人士全工程公司：S030－S035
    、S059－S063；發包予上訴人：S036－S039、S043－S045、
    S064－S075。另又將S012－S018之上部結構主體亦發包給上
    訴人，其中預力工程上訴人又發包給被上訴人。
  (5)綜上，有關預力工程施作，鎧璽公司、上訴人分別發包給被
    上訴人，其工程範圍為S012－S029，S036－S058、S064－S0
    75。至鎧璽公司、上訴人分別將系爭工程發包予被上訴人施
    作之數量各為何，則無法證明。
    以上資料有新亞公司施工組長丙○○提出合約原委陳述在卷
    可憑（見原審卷(一)第160頁至第162頁）。而依兩造及鎧璽公
    司於92年1月11日訂立三方協議書記載：「茲郁和工程有限
    公司承攬頭蘇段C513標預力工程，現因業主鎧璽工程有限公
    司將C513標合約全數轉包由橋毅工程有限公司，現經三方協
    議本預力工程單價，今由原來單價每噸$11,700元正，變更
    單價為每噸$11,000元正。二次預力每單元可預支$5,000元
    正，數量以兩單元為準。預支金由保留款中扣除。合計預支
    $10,000。計價維持原合約每月月底計價，隔月25日請款。5
    0%現金，50%45天票期」。是依三方協議書記載，鎧璽公司
    原向新亞公司承包之C513標合約包括前述之S018－S045，S0
    46－S075之工程既全數轉包予上訴人，且將原被上訴人與鎧
    璽公司所訂預力工程單價由11,700元下修為11,000元，即含
    有原鎧璽公司與被上訴人所訂之承攬合約由上訴人承受之意
    思至明。參酌S018第一次預力作業日期為91年11月1日至91
    年11月7日、第二次預力作業日期為92年5月3日；S046第一
    次預力作業日期為91年10月11日至91年10月15日（92年11月
    2日T7)、第二次預力作業日期為92年10月17日，有證人丙○
    ○提出S018、S046預力施作相關資料在卷可憑（見本院卷第
    76頁）。則依上訴人所陳鎧璽公司係於91年11月1日轉包C51
    3工程予上訴人時（見本院卷第125頁），S018第一次預力工
    程甫行施作，而S046第一次預力工程甫施行完畢，S018、S0
    46第二次預力均尚未作業，則兩造於簽立三方協議由鎧璽公
    司將其承攬C513工程轉包予上訴人承接者，自包括S018、S0
    46預力工程至為顯然。徵諸上訴人自行製作之估驗單（見原
    審卷(一)第15頁），在三方協議前91年11月1日就S019－S022
    、S047－S051預力工程部分，均溯及以三方協議結論之每噸
    11,000元計價，俱見被上訴人施作S018、S046預力工程已由
    上訴人承擔。
  2.上訴人雖抗辯稱鎧璽公司於91年11月1日交由上訴人轉包工
    程僅S019－S029、S040－S042、S046－S058，而S018、S046
    工程因已完工，並不在鎧璽公司轉包之範圍內，固據提出新
    亞公司91年9月26日、91年10月28日、91年12月27日三次計
    價表及工程計價表、鎧璽公司估驗單、鎧璽公司發票為證（
    見本院卷第35頁至第43頁、原審卷(一)第241頁）。惟核閱91
    年9 月26日、91年10月28日、91年12月27日之計價表，固計
    載S018、S046已分別施作10、20、36.762噸，但該數量均係
    依施工圖所為預估，僅是過程，最後數量仍以縱向預力鋼腱
    數量統計表為準，此經證人即新亞公司施工組長丙○○陳證
    甚明，有該筆錄在卷可憑（見本院卷第67頁反面）。且S018
    、S046預力工程實際作業日期：S018第一次預力作業日期為
    91年11月1日至91年11月7日、第二次預力作業日期為92年5
    月3日，S046第一次預力作業日期為91年10月11日至91年10
    月15日（92年11月2日T7)、第二次預力作業日期為92年10月
    17日，已如前述，即S018、S046預力工程於前揭三次計價確
    未依實際作業數額估價而係初預估之數額至明。上訴人以該
    初預估之計價表證明兩造為三方協議時，系爭工程S018、S0
    46已施作完成，不在上訴人轉包之範圍云云，要無所據，不
    足為採。
  3.至上訴人另舉證人丙○○於本院另證稱：「計給鎧璽S018、
    S046共37.8，表列的部分鎧璽公司都有做完，當時橋毅還沒
    進場，我們計價給鎧璽公司」等語，並據提出新亞公司結算
    資料為證（見本院卷第34頁），據以證明S018、S046不在三
    方協議之範圍內云云。惟證人丙○○固有為前揭陳證，但其
    係因新亞公司是針對原來廠商即鎧璽公司計價所致，此亦經
    證人丙○○結證在卷（見本院卷67頁）。參諸新亞公司嗣於
    92年7月26日92年9月19日第11次計價表所記載承包公司仍為
    鎧璽公司，其就預力工程仍計價予鎧璽公司，有新亞公司計
    價表在卷足憑（見原審卷(一)第199頁），是上訴人以證人丙
    ○○片段陳述S018、S046計價予鎧璽公司，據以證明S018、
    S046預力工程非屬三方協議之範圍云云，無足可採。
  (二)被上訴人S018、S046施作數量為何？
  1.S018、S046預力工程施作之數量，據新亞公司結算數量明細
    表及施作數量明細表列載，數量為37.8噸，此經證人即新亞
    公司施工組長丙○○結證在卷（見本院卷第66頁反面、第67
    頁），並有鎧璽及橋毅預力工程新亞結算數量明細、縱向預
    力鋼腱數量統計表在卷可考（見本院卷第44頁、第55頁、第
    56頁）。參酌被上訴人完成預力工程合計總數量為783.214
    噸，其中鎧璽公司轉包予上訴人而交由被上訴人承攬部分為
    383.769噸。新亞公司收回系爭工程，另發包予上訴人，而
    上訴人仍依原訂契約交由被上訴人承攬部分為361.645噸，
    此為上訴人所不爭，已如前述，則S018、S046預力工程施作
    數量為37.8噸 (783.214-383.769-361.645=37.8)至明。
  2.上訴人雖主張被上訴人委由被上訴人施作S018、S046數量為
    55.485噸（嗣改稱40噸），除前揭37.8噸外，另有17.685噸
    為「鎧璽未計予橋毅應計予郁和數量」，故S018、S046合計
    55.485噸，固據提出鎧璽及橋毅預力施作數量施作明細為證
    （見原審卷(二)第5頁）。惟該記載與新亞公司最後結算確實
    數量不符，且上訴人提出該明細非新亞公司所製作之明細表
    ，亦經丙○○證明在卷（見本院卷75頁），故上訴人抗辯稱
    S018、S046施作數量為55.485噸云云，無足可取。
六、綜上，鎧璽公司原發包予被上訴人施作S018、S046預力工程
    37.8噸，既由被上訴人承擔，即被上訴人完成預力工程總計
    783.214噸計價9,046,122元（783.214X11,000X1.05=9,046,
    121.7，元以下四捨五入，下同)，其中保留款為452,306元
    （9,046,122X5%=452,306)。被上訴人自得依承攬契約及三
    方協議請求上訴人給付。而被上訴人自陳其已自鎧璽公司領
    得252,223元，且上訴人亦已計價給付被上訴人6,870,380元
    ，暨上訴人代被上訴人墊款349,246元，此為被上訴人所不
    爭，則被上訴人得請求預力工程承攬報酬為1,574,273元（9
    ,046,122-252,223-6,870,380-349,246=1,574,273)。
七、另上訴人抗辯稱其因預力工程代被上訴人支出工具修理費用
    54,972元與泥漿清除費用149,100元，得與承攬報酬抵銷之
    云云，固據提出新亞公司94年7月26日新羅橋字第025號備忘
    錄、扣款明細表、協力廠商請款明細表、估價單為證（見本
    院卷第46頁至第49頁）。惟為被上訴人所否認。查：
  (一)工具修理費用54,972元部分：依證人丙○○證稱：「當初有
    兩套設備，由『堅信公司』、『橋毅公司』」共同使用，不
    能界定何人用壞，就是按照比率分擔負責。我們借設備給所
    屬承包商，他們如何使用，我們不干預，但是他們用的時候
    損壞，我們會請他們來支付維修費用。橋毅應該分擔工具維
    修費用54,972元（原審卷第46頁），這是第1次預力、第2次
    預力使用結束之後，橋毅應該分擔的費用。…我們將設備工
    具交給橋毅之後，橋毅公司就是要保管使用，我們不太允許
    外用，後來我們發現機具不在工地，橋毅有挪用，挪用多久
    ，我們不知道，我們不管橋毅公司有無交給郁和，我們針對
    的是橋毅部分，橋毅公司有將設備工具挪到鄰標使用，我們
    有問過橋毅公司工地經理，橋毅公司確實有挪到鄰標去使用
    ，我們有告知橋毅，這部分不妥，至於機具是否鄰標損壞，
    我們也不知道。我們告知橋毅之後，橋毅公司就有拿回來用
    ，至於修理費用5萬多元，這是否鄰標損壞，我們不知道」
    （見本院卷第68頁）。是上訴人對新亞公司雖須分擔機具維
    修費用，惟上訴人既曾將該機具自行挪用鄰標使用，非全部
    供被上訴人使用，而上訴人復未能證明該機具損壞係由被上
    訴人造成，則上訴人令被上訴人負擔該機具維修費用，自屬
    無據。
  (二)泥漿清除費用149,100元部分：依扣款明細表及請款明細表
    所示（見本院卷第48頁至第49頁），共分箱梁內漏漿清理及
    鐵絲、鐵釘處理費用74,655元、箱梁內清理74,445元。而依
    證人丙○○證稱：「郁和公司主要是漏漿，關於鐵釘、鐵絲
    的清理，這是否是郁和造成的，我們沒有辦法界定，我們請
    人進去清理，無法界定這是誰造成的。…我沒有辦法界定。
    …漏漿部分第11項，金額是7,200元（按應係70,900元加5%
    為74,445元之誤載），這可以確定是郁和做的漏漿部分，這
    一項大部分都是漏漿要清理。…（清理多還是漏漿多？）依
    照這個表觀之，清理部分比較多。至於打掃、清理部分，郁
    和應該負擔多少，我們就不知道」（見本院卷第68頁至第69
    頁）。因此，關於漏漿即箱梁內清理費用74,445元部分，應
    由被上訴人負擔。而關於箱梁內漏漿清理及鐵絲、鐵釘處理
    費用共74,655元部分，被上訴人既僅須需負漏漿部分，其比
    例雖不能確定，但依證人丙○○陳證既應由清理鐵釘分擔較
    多者，本院認應由被上訴人負擔其中三分之一即24,885元(7
    4,655/3=24,885)，合計99,330元 (74,445+24,885=99,330)
    ，上訴人主張與前揭承攬報酬抵銷之，為有理由。
八、綜上所述，被上訴人請求上訴人給付預力工程之承攬報酬為
    1,574,273元。惟上訴人抗辯被上訴人應負擔之清理漏漿費
    用共99,330元，並與前揭承攬報酬抵銷後，被上訴人請求上
    訴人給付預力工程承攬報酬於1,474,943元 (1,574,273-99,
    300=1,474,943)，及其中1,022,637元（1,474,273-452,306
    =1,022,637)自準備書狀送達上訴人翌日起即95年2月4日起
    ，其餘保留款452,306元自95年6月1日起，均至清償日止按
    週年利率百分之五計算之法定遲延利息，為有理由，應予准
    許。被上訴人逾此部分請求為無理由，應予駁回。原審就超
    過上開應准許部分，為上訴人敗訴之判決，並為假執行之宣
    告，自有未洽。上訴意旨就原判決命上訴人給付超過1,095,
    175元，及其中751,656元自95年2月4日起，其中343,519元
    自95年6月1日起，均至清償日止，按週年利率百分之五計算
    利息部分聲明不服，指摘原判決不當，求予廢棄改判，其中
    就超過上開應准許部分為有理由。至其餘應准許部分即379,
    768元本息（1,474,943-1,095,175=379,768)，原審判命上
    訴人給付，並為假執行之宣告，核無違誤，上訴意旨，就此
    部分，仍執陳詞，指摘原判決不當，求予廢棄，為無理由，
    應駁回其上訴。
九、本件事證已明，兩造其餘攻擊防禦方法及未經援用之證據，
    經本院審酌後，核與本件之結論，不生影響，爰不一一贅述
    ，附此敘明。
十、據上論結，本件上訴為一部有理由，一部無理由，依民事訴
    訟法第450條、第449條第1項、第79條但書，判決如主文。
中    華    民    國    97    年    1     月    8     日
                    民事第十一庭
                        審判長法  官  鄭雅萍
                              法  官  詹文馨
                              法  官  蘇芹英
正本係照原本作成。
不得上訴。
中    華    民    國    97    年    1     月    8     日
                              書記官  林初枝


司法院資訊處製作；財團法人民間司法改革基金會備份。
